---
title: "Índice de Viviendas con Materialidad Precaria (IVMP) vs Nivel Educacional — Provincia de San Antonio"
author: "Juan Esteban Rodrigo Gallardo Palma"
date: "`r Sys.Date()"
output: html_document
---

# 1. Introducción

La provincia de San Antonio, ubicada en la Región de Valparaíso, constituye un territorio donde convergen funciones portuarias, turísticas, residenciales y rurales. Está conformada por seis comunas San Antonio, Cartagena, El Tabo, El Quisco, Algarrobo y Santo Domingo, que presentan marcadas diferencias en su grado de urbanización, consolidación habitacional y desarrollo socioeconómico.

## 1.1. Objetivo General

## 1.2. Objetivo Específicos

------------------------------------------------------------------------

# 2. Desarrollo

## 2.1. Metodología

### 2.1.1. Librerías necesarias

```{r librería, echo=TRUE, message=FALSE, warning=FALSE}
library(DBI)
library(RPostgres)
library(sf)
library(ggplot2)
library(cowplot)
library(biscale)

```

### 2.1.2. Conexión a la base de datos PostgresSQL

```{r conexión, echo=TRUE, message=FALSE, warning=FALSE}
con <- dbConnect(
  Postgres(),
  dbname   = "censo_v_2017",
  host     = "localhost",
  port     = 5432,
  user     = "postgres",
  password = "postgres"
)
```

### 2.1.3. Indicadores

### 2.1.4. Visualización

```{r}

```

## 2.2. Resultados y análisis

------------------------------------------------------------------------

# 3. Conclusión

------------------------------------------------------------------------

# 4. Bibliografía 
